臺灣臺南地方法院民事判決
111年度訴字第383號
原      告  周美惠  

被      告  李松煙  

訴訟代理人  李育禹律師
            曾靖雯律師
上列當事人間請求返還酒廠等事件，經本院於民國111年5月19日
言詞辯論終結，判決如下：
    主  文
原告之訴駁回。
訴訟費用由原告負擔。
    事實及理由
一、原告起訴主張：
  ㈠原告之夫翁松助與被告於民國96年3月2日簽立買賣契約書(下
    稱系爭買賣契約)，翁松助將坐落臺南市○○區○○段000○00000
    地號土地（下稱系爭土地）及門牌號碼臺南市○○區○○路00號
    2層樓房屋1棟(下合稱系爭不動產)出售予被告，約定買賣價
    金新臺幣(下同)1,980萬元，但該系爭買賣契約違法，且買
    賣標的物不含酒廠，被告也未給付酒廠之價金，被告應將愛
    你幸酒莊廠房返還原告。
　㈡系爭買賣契約有簽約遲延情形，翁松助因此受有10萬元損失
    ，另簽約後被告遲未辦理相關手續，而有違約之情事，使 
    翁松助受有96年3月31日至96年7月17日之利息損失80幾萬元
    ，加計被告短付買賣價金10萬元，總計被告應賠償原告100
    萬元。原告為翁松助的太太，翁松助行動不便臥床，他的事
    情都由原告代為處理，翁松助也有委託伊，所以原告以自己
    之名義單獨提起本件訴訟。為此，依民法第244條第1項規定
    撤銷及解除系爭買賣契約，回復酒廠之物權，及請求被告賠
    償100萬元等語。
  ㈡並聲明：
　1.被告應返還原告愛你幸酒莊廠房及其該建物坐落臺南市○○區
    ○○段000地號土地。
  2.被告應給付原告100萬元。
  3.訴訟費用由被告負擔。
二、被告抗辯：
  ㈠原告並非買賣契約之當事人，其主張依系爭契約第13條，解
    除被告與翁松助間之買賣契約，非適法之當事人，原告提起
    本件訴訟，當事人不適格，應予駁回。
  ㈡翁松助前以其所有坐落臺南市仁德區二王段面積共約2,300坪
    之5筆土地向臺南市仁德區農會（下稱仁德區農會）抵押貸
    款，因積欠多家銀行款項而遭銀行查封土地。被告於96年3
    月2日向翁松助購買系爭土地(面積共約643坪)，及其上門牌
    號碼臺南市○○區○○村○○路00號二層樓房、所有權全部之未保
    存登記建物，然因不動產遭銀行查封，無法如同一般不動產
    買賣案件直接辦理所有權移轉登記事宜。經臺南市仁德區農
    會協調債權銀行，須由被告先將買賣價金之一部分匯入仁德
    區農會專戶，代償翁松助之銀行欠款，塗銷查封登記後，再
    辦理土地分割與合併及申請地上建物使用執照等事宜，始能
    完成土地所有權移轉登記。因本件買賣過戶流程不同於一般
    買賣，需耗費相當時日，且完成過戶前，被告已給付部分價
    金代償翁松助之銀行欠款，又不確定當時翁松助之債務情形
    ，唯恐翁松助反悔違約或不動產又遭其他債權人查封，致無
    法順利過戶完成，為保障被告權益，經承辦之代書林清森建
    議，雙方同意於辦理土地過戶所有事宜期間先為信託登記。
    系爭土地於96年6月8日以買賣為原因，完成所有權移轉登記
    予被告指定之訴外人侯靜芬與許峰榮，林清森代書之子林宜
    慶地政士旋依雙方約定於96年7月13日塗銷信託登記，通知
    雙方於96年8月1日領回相關文件，並結清相關款項。原告之
    主張為無理由，應予駁回等語。
　㈢並聲明：
  1.原告之訴駁回。
  2.訴訟費用由原告負擔。
　3.如受不利之判決，請准供擔保免為假執行。
三、得心證之理由
　㈠按所謂「當事人適格」，係指具體訴訟可為當事人之資格，
    得受本案之判決而言。此種資格，稱為訴訟實施權或訴訟行
    為權。判斷當事人是否適格，應就該具體之訴訟，依當事人
    與特定訴訟標的之法律關係定之。一般而言，訴訟標的之主
    體通常為適格之當事人。雖非訴訟標的之主體，但就該訴訟
    標的之權利或法律關係有管理或處分權者，亦為適格之當事
    人。又在給付之訴，只須原告主張對被告有給付請求權者，
    其為原告之當事人適格即無欠缺。查，本件原告主張其為翁
    松助配偶，翁松助行動不便，他的事情都由其處理，故提起
    本件訴訟請求被告返還系爭不動產及給付100萬元等語，依
    上開說明，其當事人適格即無欠缺，被告以原告非契約當事
    人為由而辯稱原告欠缺當事人適格，應予駁回云云，要屬無
    據。
　㈡次按債務人所為之無償行為，有害及債權者，債權人得聲請
    法院撤銷之；債務人所為之有償行為，於行為時明知有損害
    於債權人之權利者，以受益人於受益時亦知其情事者為限，
    債權人得聲請法院撤銷之；前條撤銷權，自債權人知有撤銷
    原因時起，1年間不行使，或自行為時起，經過10年而消滅
    ，民法第244條第1、2項、第245條分別定有明文。而民法第
    244條第1項之撤銷訴權，依同法第245條規定，自債權人知
    有撤銷原因時起，1年間不行使而消滅，該項法定期間為除
    斥期間，其時間經過時權利即告消滅，此項除斥期間有無經
    過，縱未經當事人主張或抗辯，法院亦應先為調查認定，以
    為判斷之依據，最高法院85年台上字第1941號判決意旨亦可
    參照。經查，原告主張系爭買賣契約及不動產移轉登記之時
    間為96年，此有原告提出之不動產買賣契約書、信託契約書
    、信託登記申請書在卷可參(見111年度補字第195號卷第21
    至27頁；本院卷第25至33頁)，而原告係於111年3月2日提起
    本件訴訟，此亦有起訴狀上之本院收文戳章在卷可稽(見111
    年度補字第195號卷第15頁)，可知原告之撤銷權亦已逾民法
    第245條規定之10年除斥期間而消滅。
　㈢另債權契約為特定人間之權利義務關係，除法律另有規定外
    ，僅於締約當事人間發生拘束力，基於債之相對性原則，僅
    債權人得向債務人請求給付（最高法院110年度台上字第263
    3號判決意旨參見）。換言之，僅契約當事人之一方得對契
    約當事人之他方，為契約內容之主張及請求。經查，依原告
    提出之系爭買賣契約所示，該契約之當事人為翁松助與被告
    ，且被告亦不爭執系爭買賣契約為翁松助所簽署，是依前開
    契約相對性之說明，兩造間即無債權債務關係可言，則原告
    既非契約當事人，自不得依系爭買賣契約請求返還系爭不動
    產，及賠償100萬元損害。至於，原告另主張其為翁松助配
    偶，翁松助行動不便，他的事情都由其處理云云。惟代理人
    之行為，係代理本人所為之代理行為，始生對本人發生效力
    之結果。經查，翁松助並未受監護或輔助宣告，且原告與翁
    松助間夫妻財產關係，曾受本院100年度家訴字第532號判決
    改用夫妻分別財產制，此有本院家事事件(監護輔助宣告事
    件)公告查詢結果、100年度家訴字第532號判決在卷可佐(見
    本院卷第111、112、149頁)，可見原告並非代理翁松助(本
    人)為本件訴訟行為。況原告亦自承以其個人名義提起本件
    訴訟(見本院卷第115頁)，依前開說明，原告既非系爭買賣
    契約之當事人，基於債之相對性原則，原告自無從解除系爭
    買賣契約，亦無從系爭買賣契約之法律關係請求被告對原告
    個人為給付。從而，原告以被告違反系爭買賣契約約定，主
    張解除契約，被告應返還系爭不動產及賠償100萬元云云，
    均無理由，應予駁回。
四、綜上所述，原告依民法第244條第1項規定及買賣之法律關係
    ，訴請撤銷或解除系爭買賣契約，而請求被告返還系爭不動
    產，並給付100萬元，均為無理由，應予駁回。
五、本件為判決基礎之事證已臻明確，兩造其餘攻擊防禦方法及
    所提證據，經斟酌後，核與本件之結論不生影響，爰不一一
    論列，附此敘明。
六、訴訟費用負擔之依據：民事訴訟法第78條。 　　
中　　華　　民　　國　　111 　年　　6 　　月　　9 　　日
                      民事第三庭    法  官　田幸艷
以上正本係照原本作成。 
如不服本判決，應於送達後20日內，向本院提出上訴狀並表明上
訴理由（須附繕本）。如委任律師提起上訴者，應一併繳納上訴
審裁判費。
中　　華　　民　　國　　111 　年　　6 　　月　　9 　　日
                                    書記官  駱映庭